【裁判字號】    97,上更(一),470
【裁判日期】    980602
【裁判案由】    偽造有價證券等
【裁判全文】
臺灣高等法院刑事判決             97年度上更(一)字第470號
上  訴  人  臺灣臺北地方法院檢察署檢察官
被      告  庚○○
選任辯護人  鄭凱鴻律師
被      告  乙○○
上列上訴人因被告偽造有價證券等案件，不服臺灣臺北地方法院
九十二年度訴字第一０三九號，中華民國九十三年四月三十日第
一審判決（起訴案號：臺灣臺北地方法院檢察署九十二年度偵字
第三八八號），提起上訴，經本院判決後，由最高法院發回更審
，本院判決如下：
    主  文
原判決撤銷。
庚○○共同連續意圖為自己不法之所有，以詐術使人將本人之物
交付，處有期徒刑壹年貳月，減為有期徒刑柒月。
乙○○共同連續意圖為自己不法之所有，以詐術使人將本人之物
交付，處有期徒刑壹年，減為有期徒刑陸月，如易科罰金，以銀
元參佰元折算壹日。
    事  實
一、乙○○持有來路不明偽造之美國二０二債券四套，欲變價牟
    利，遂於民國（下同）八十八年五月間，經由親戚戊○○之
    介紹結識庚○○，庚○○、乙○○即與劉政鏞（已於九十一
    年六月十二日死亡，經檢察官處分不起訴）共同基於意圖為
    自己不法所有之概括犯意聯絡，由乙○○提供偽造之美國二
    ０二債券四套，庚○○則經由劉政鏞之介紹認識收集古董之
    己○○，佯稱渠等持有真正之美國二０二債券，有收藏之價
    值，可出售或可先質押借款，屆期無法回贖再改為買賣，庚○○並交付其自蔣封堯（已於八十八年六月十五日死亡）處
    取得由湯恩伯名義書立之遺書、李春雪名義書立之繼承書等
    影本，及金牌兩面與己○○，佯稱：該二０二債券之來源，
    係湯恩伯將軍遺留與其三姨太李春雪之遺物等語，致使己○○因此陷於錯誤，誤認該等債券確屬具有收藏價值之真正古
    董債券，願意以上開方式交易。渠等旋推由庚○○擔任出賣
    人及借款人，劉政鏞會同到場擔任見證人之方式，連續先於
    八十八年五月二十日在臺北市○○○路花旗商業銀行總行簽
    定「買賣古董協議書」，由庚○○以新臺幣（下同）二百萬
    元之價格，將偽造之美國二０二債券二套充作真正之債券出
    售與己○○；繼於八十八年六月二日由庚○○與己○○在臺
    北市某不詳飯店簽定「借款與質權設定合約」，亦以劉政鏞
    為見證人，將偽造之美國二０二債券二套向己○○行使質押
    借款五十萬元，屆期後以無法償還為由，將之改為以上開價
    格出售與己○○。致使己○○陷於錯誤先後交付上開款項與
    庚○○，得款均由庚○○、乙○○、劉政鏞三人朋分花用。
二、又於八十八年十月間，甲○○（未經起訴）自大陸地區攜帶
    數套偽造之美國二０二債券返臺，並經由戊○○之介紹而認
    識庚○○，庚○○、劉政鏞復承前揭同一詐欺取財之概括犯
    意，並與甲○○共同基於意圖為自己不法所有之犯意聯絡，
    以前述相同之手段，由庚○○擔任借款人，劉政鏞到場擔任
    見證人，連續先於八十八年十月十八日由庚○○在臺北市某
    不詳飯店將甲○○提供之偽造美國二０二債券二套充作真正
    之債券交付與己○○，並簽定「借款協意書」，質押借款五
    十萬元（於八十八年十一月十八日庚○○、己○○再補簽借
    款與質權設定合約）；之後又於八十八年十一月十六日以相
    同方式由庚○○在臺北市某不詳飯店將甲○○提供之偽造美
    國二０二債券五套，交付與己○○行使，簽定「借款與質權
    設定合約」，質押借款八十萬元；屆期後均以無法償還為由
    ，改為以上開價格出售與己○○，致使己○○陷於錯誤先後
    交付上開款項與庚○○，得款則由庚○○、劉政鏞、與甲○○朋分，總計由庚○○交付偽造之美國二０二債券共十一套
    予己○○，詐得款項三百八十萬元。嗣因己○○察覺庚○○
    所交付之債券有號碼重複情形，向庚○○要求更換及回贖未
    果，再向美商銀行查證後，始知受騙。
三、案經被害人己○○訴由法務部調查局臺北市調查處移送臺灣
    臺北地方法院檢察署檢察官偵查起訴。
    理  由
壹、程序方面：
    按被告以外之人於審判外之言詞或書面陳述，除法律有規定
    者外，不得作為證據；又被告以外之人於審判外之陳述，雖
    不符合同法第一百五十九條之一至第一百五十九條之四之規
    定，但經當事人於審判程序同意作為證據，法院審酌該言詞
    陳述或書面陳述作成時之情況，認為適當者，亦得為證據。
    當事人、代理人或辯護人於法院調查證據時，知有第一百五
    十九條第一項不得為證據之情形，而未於言詞辯論終結前聲
    明異議者，視為有前項之同意，刑事訴訟法第一百五十九條
    第一項及第一百五十九條之五分別定有明文。經查，公訴人
    所引上開證據，及本判決下列所引用之各該被告以外之人於
    審判外之陳述（包含書面陳述），雖均屬傳聞證據，但檢察
    官、被告及辯護人於本院準備程序及審判期日中，均同意此
    部分之證據有證據能力（被告及辯護人原具狀爭執部分證據
    之證據能力，嗣同意有證據能力），且迄至言詞辯論終結前
    亦未撤回前開同意，本院審酌上開證據資料製作時之情況，
    尚無違法不當及證明力明顯過低之瑕疵，亦認為以之作為證
    據應屬適當，揆諸前開說明，依刑事訴訟法第一百五十九條
    之五規定，認前揭證據資料均有證據能力。
貳、實體方面：
一、訊據被告庚○○、乙○○對於前揭時地，如何將「美國二０
    二債券」出售予告訴人己○○及向其質押借款等事實，於本
    院審理中均坦承不諱，但矢口否認被訴詐欺取財之犯行，辯
    稱：扣案之十一套債券中，僅編號二０二四三一號者係由彼
    等提供交付與告訴人，其餘告訴人所提出之十套債券並非彼
    等所交付，亦不知扣案之債券係出於偽造；在交付時告訴人
    己○○曾找人鑑定，亦認為真正，己○○始願付款，被告二
    人均無詐欺之主觀犯意云云。惟查：
（一）前揭由被告乙○○提供美國二０二債券四套，推由被告庚○○出面及由劉政鏞擔任見證人，先後出售予告訴人及向
      告訴人質押借款，及由甲○○提供美國二０二債券，由被
      告庚○○及劉政鏞以相同方式先後以二套及五套向告訴人
      質押借款，於無法還款時歸告訴人己○○所有等事實，業
      據被告庚○○、乙○○分別於偵、審中供承不諱，並經告
      訴人己○○分別於調查處、偵查、原審，及本院上訴審審
      理時以證人身份到庭指證綦詳（見他字卷第四、十六、一
      二九、一四四、一五０頁，原審卷第一二六頁，本院上訴
      卷第二十五、九十三頁），且與劉政鏞於台北市調查處訊
      問時供述如何介紹被告庚○○與告訴人結識交易，及其曾
      參與知悉之交易情形（見他字卷第七十八頁反面至第七十
      九頁反面，劉政鏞業已死亡，其上開供述依刑事訴訟法第
      一百五十九條之三第一款規定有證據能力）；而證人甲○○於偵查中及本院審理中均證稱：曾以二０二債券透過被
      告庚○○借款等情（見他字卷第一五二頁，本院卷第一０
      三頁反面）；證人戊○○於偵查中證稱：被告乙○○持有
      美國債券想變賣求現，才介紹乙○○與被告庚○○認識，
      甲○○亦係由其介紹認識庚○○等語（偵字卷第九頁反面
      至第十頁），於本院審理中亦結證稱：乙○○有債券想賣
      ，故介紹庚○○與其認識（見本院更一卷第一０二頁）；
      均相符合。且有買賣協定書、借款與質權設定合約、借款
      協定書、抵押貸款協定書、同意書等影本多紙（見他字卷
      第十至十五頁、第三十二至四十頁），湯恩伯名義之遺書
      及李春雪繼承書影本（見他字卷第七十二頁、第十頁），
      被告庚○○將款項交付被告乙○○及其親友之收據、花旗
      銀行跨行匯款申請書、入款憑條、跨行匯款回聯條等影本
      （見他字卷第五十五至六十頁），被告庚○○將款項存入
      甲○○帳戶之儲戶交易明細表、存款憑條等影本（見他字
      卷第一五四至一五九頁）在卷可稽，並有美國二０二債券
      十一套、金牌二枚扣案可供佐證，自屬事實。
（二）被告等雖僅承認扣案債券中編號二０二四三一號者係由渠
      等所交付，否認其餘之十套係由渠等交付。然扣案債券之
      編號均與前開買賣協定書、借款與質權設定合約、借款協
      定書、抵押貸款協定書、同意書等影本所記載之編號及債
      券數量相同，並有被告二人之測謊鑑定結果可資佐證（詳
      如後述），由此可徵其餘扣案之十套債券中，其中三套確
      係由被告乙○○提供，另七套則係由甲○○提供，並均係
      由被告庚○○交付與告訴人，至為灼然。被告等所辯非其
      交付，自無可採。
（三）又被告等雖辯稱不知扣案之債券係偽造云云；被告乙○○
      另辯稱：其持有之四套債券，係在大陸地區與大陸人民夏
      良剛合資經營農場，因夏良剛積欠投資款，乃以四套二０
      二債券抵押等語，並提出抵押借款協定書影本乙紙為證。
      然查：
    1.扣案之美國二０二債券十一套，經本院囑託美國在台協會
      台北辦事處，轉請美國國土安全部美國密勤局香港常駐辦
      事處（U.S.Department of Homeland Security UNITED S
      TATE SSECRET SERVICE Honk Kong Resident Office）鑑
      定結果，認為：「系爭文件並非真正的美國政府公債，而
      且完全不具備美國國庫債券相似的規定。系爭文件提及美
      國金融部（the Ministry of Finance） 及美國華盛頓銀
      行（the Washington Bank of America），但這兩個單位
      是完全不存在，也從未存在過的。系爭文件上另外被注意
      到的異常之處在於多處的拼字錯誤，這些錯誤包括但不限
      於：Uneted（相對於United），以及Ten Thomsnd Millon
      （相對於10 Billion）。還有，值得注意的是，有三袋裝
      有宣稱One Million Yuan的公債，美國從未發行以其他國
      家的貨幣計算價值的美國政府公債。最後，美元公債（U.
      S.Dollar Bond） 並非美國的有效債券。基於上述理由，
      SA Quick（特別調查員）斷定接受檢驗的十一袋二０二文
      件都是偽造的。」此有美國在臺協會臺北辦事處函、美國
      國土安全部美國密勤局香港常駐辦事處函及中文翻譯本可
      稽（見本院上訴卷第一二０、一二一、一二三、一二四至
      一二五頁），堪認扣案之該等債券均係偽造。
    2.被告乙○○雖辯稱：其提供之四套債券，係在大陸地區由
      夏良剛處取得等語。然查被告乙○○在調查處先供稱：四
      套債券係其在大陸時向大陸合夥人以每套五十萬元人民幣
      （當時約一百六十萬元新臺幣）購得等語（見他字卷第七
      十六頁反面）；在原審則供稱：其與夏良剛合作農場，夏
      積欠其五百萬元人民幣，以四套債券抵押，折抵二百萬元
      人民幣等語（見原審卷第二十二頁）；然而其所提出之抵
      押借款協定書則又載稱：其與夏良剛各投資三百萬元人民
      幣，因夏良剛僅投資一百二十萬元人民幣，尚欠一百八十
      萬元人民幣，而提供四套美國債券抵押等情（見原審卷第
      七十三頁）；關於其究竟係向夏良剛購買、抑或係抵押、
      夏良剛所積欠者係個人之欠款、抑或係投資墊款、及金額
      多少，相互間均非一致，顯有瑕疵。至其所提之抵押借款
      協定書僅為影本，無法提出正本，復又未經財團法人海峽
      交流基金會之認證，自不足資為有利被告乙○○之論據。
（四）系爭十一套債券本身記載之金額均屬鉅額，被告乙○○亦
      自承係以每套人民幣五十萬元，約折合新臺幣一百六十萬
      元之價格取得，如果係屬真正，自然價格不斐，且即使目
      前無法向美國政府或金融機構兌換，然亦具有作為古董之
      收藏及交易價值，極易由正常管道以高價出售。但被告等
      除第一次係以每套一百萬元之價格出售予告訴人外，其於
      則均係以每套二十五萬元至十六萬元不等之低價質押與告
      訴人，與真正債券之價值及被告乙○○自稱所取得之價格
      均顯不相當，自與一般經驗法則不符。況且被告庚○○並
      曾交付湯恩伯將軍之遺書、及其三姨太李春雪繼承書等影
      本，及金牌兩面與己○○，藉以資為該等二０二債券係源
      於湯恩伯遺留與其三姨太李春雪之真正美國債券，被告庚○○既能取得該等證件作為來源證明，如果渠等果真相信
      系爭債券及該等證明文件之真正，更可憑以高價出售系爭
      債券，而無須以抵押借款再以無法償債抵沖價金之方式迂
      迴達到使告訴人交付金錢之目的。故被告庚○○之交付無
      法查證真偽之湯恩伯遺書、李春雪繼承書影本與告訴人，
      及被告等先向告訴人表示以債權質押借款，至屆期後無法
      回贖再改為買賣等所為，無非均係使告訴人己○○因陷於
      錯誤，誤認該等債券確屬具有收藏價值之真正古董債券，
      及被告等不願輕易出售之詐欺手段而已。
（五）至於甲○○交由被告庚○○向告訴人質押借款之債券乙套
      ，雖由甲○○支付款項經由被告庚○○向告訴人收回，業
      據被告庚○○、告訴人及證人甲○○供述一致（他字卷第
      一五二頁正、反面）。然查該套經取回之債券並不在前開
      十一套債券之內（此十一套業經告訴人己○○提出扣案）
      ，且甲○○經由被告庚○○交付告訴人之債券原本共計八
      套，而其中七套均未還款取回，已如前述。再觀諸告訴人
      己○○提出告訴時，係指訴八十八年五月二十日、六月二
      日、十月十八日、十一月十六日，分別購買或質借債券二
      套、二套、二套、五套，各交付二百萬元、五十萬元、五
      十萬元、八十萬元，而其與被告庚○○所簽定之各式契約
      書中，亦明載交易債券之數量為二套、二套、二套、五套
      ，合計十一套，並未計入甲○○取回之一套，而公訴人亦
      僅起訴此十一套被詐騙三百八十萬元之事實。至被告庚○○與甲○○曾向告訴人回贖一套債券所為，因該債券並無
      詳細交易資料，編號不詳，亦未扣案可送鑑定，其具體之
      內容如何均不明確，被告庚○○、甲○○於本院更一審審
      理中亦無法具體說明內容，告訴人己○○於本院更一審審
      理時業已死亡，無法再予調查，且此贖回之舉無非為使告
      訴人誤信渠等僅係以真正之債券向其質押借款周轉之手段
      而已，此部分之交易並無積極證據證明犯罪，亦非原起訴
      之範圍，本院自無庸審理，亦不能資為有利被告庚○○之
      論據。
（六）本件經徵得被告二人同意後囑託法務部調查局實施測謊鑑
      定結果，結論為「一、庚○○稱：扣案十一套美金債券
      中除２０２４３１外，其餘十套不是渠交己○○的；渠
      沒有提供偽造的美金債券給己○○。上述問題經研判測試
      均呈情緒波動反應，研判有說謊。二、乙○○稱：渠沒
      有參與提供偽造的美金債券給己○○；上述問題經測試均
      呈情緒波動反應，研判有說謊。扣案十一套美金債券中
      除２０２４３１外，其餘十套均不是渠提供的；上述問題
      經測試未獲致明確反應圖形，無法研判有無說謊。」，有
      法務部調查局九十四年二月十一日調科壹字第０九四００
      ０七五五九０號測謊報告書可考（見本院上訴卷第五十三
      頁）。而該測謊鑑定形式符合測謊基本要件，包括：經受
      測人同意配合，並已告知得拒絕受測；測謊員具備良好之
      專業訓練與相當之經驗；測謊儀器品質良好且運作正常；
      受測人身心及意識狀態正常；測謊環境良好，無不當之外
      力干擾；有卷附之測謊過程參考資料（含測謊程式說明、
      測謊同意書、身心狀況調查表、數字測試生理記錄圖、測
      謊問卷內容題組、生理記錄圖、測謊儀器運作情形、測謊
      施測環境評估、施測者專業資格證明文件、其他測謊文獻
      資料；均外放）可參，並經實施鑑定之人辛○○到庭就實
      施鑑定之經過情形及研判依據情證述綦詳（見本院上訴卷
      第八十六至八十八頁），該測謊鑑定自有證據能力，可資
      為補強證據。雖辯護人指測謊之結果不可採信，但此項測
      謊結果僅係補強證據，並非以該測謊鑑定為唯一證據，本
      院斟酌全辯論意旨，認該測謊鑑定具相當之證明力，自可
      採為證據。
（七）另證人丙○○於本院審理中證稱：其在十幾年前就認識己○○，有一次己○○請其鑑定債券，時間大約是十幾年前
      ，有一次己○○打電話請其過去看東西，因為二人都是做
      債券和骨董生意的，就是從事一些舊馬克、舊債券的買賣
      ，己○○認為其對這些東西比較熟，所以請其陪同查看，
      差不多有二、三套，當時在場的有庚○○小姐，另外一個
      好像是姓劉的先生，還有一個忘記是誰了。其不知己○○
      與庚○○之間交易的次數有多少，據其所知，己○○好像
      有找很多人去看過債券，去評估、鑑定，這種東西分為很
      多種，材質不同、號碼很多，己○○只是請其去認證看是
      屬於哪一類的，因為債券分為很多種，有美鈔紙做的，有
      木棉紙做的，而且號碼有藍色的、黑色的、紅色的、綠色
      的都有，很複雜。蔣春妹拿出來的債券有大有小，都不一
      樣，我是看小套的，因為材質不同，所以包裝也不同。其
      看到得應該是美鈔紙做的。己○○打電話找其去，她說有
      人提供一些債券，叫其過去認證那個號碼，債券上的號碼
      有很多是隱性的，要照光線才看得到。看完債券之後，其
      有跟己○○說這是美鈔紙做的，等級比較高，美國債券分
      為五種類別－金、銀、銅、鐵、錫，裡面附有一個三角卡
      或圓形卡，等級不一樣，至於是真是假，其也不敢確定，
      因為這種東西是美國那邊做的，應該由美國方面來鑑定，
      所以只是說明這些東西是屬於哪一類的，是用什麼材質做
      的，不鑑定它的真假，由買賣雙方自己去認定。扣案之美
      國二０二債券與其當時所看到的債券是否為同一份，因時
      間太久不記得了，是類似這種小套的，但不確定是不是同
      一份等語（見本院更一卷第一００頁），是告訴人己○○
      請人鑑定，惟鑑定之人僅係從事買賣之商人，僅能初況說
      明系爭債券之材質、型式，並非此方面之「專家」。而被
      告等人信誓旦旦，並提出遺書、繼承資料說明來源為將軍
      之後，致使告訴人己○○陷於錯誤，自不能以曾央人鑑定
      即指不知情。至被告庚○○聲請傳喚證人丁○○，經本院
      依其陳報地址傳喚、拘提未獲，被告亦無法查報新址，本
      院自無從調查。
（八）綜上所述，被告庚○○、乙○○二人以上所辯各節顯屬事
      後卸責之詞，不足採信。本案事證明確，被告二人之犯行
      應堪認定。
二、查被告行為後，刑法部分條文業於九十四年二月二日經總統
    以華總一義字第０九四０００一四九０一號令修正公布，並
    自九十五年七月一日起生效施行（下稱現行刑法）；復參酌
    最高法院九十五年五月二十三日第八次刑事庭會議決議意旨
    ，現行刑法第二條第一項之規定，係規範行為後法律變更所
    生新舊法律比較適用之準據法，於現行刑法施行後，應適用
    現行刑法第二條第一項之規定，為「從舊從輕」之比較；又
    比較時應就罪刑有關之共犯、未遂犯、想像競合犯、牽連犯
    、連續犯、結合犯，以及累犯加重、自首減輕暨其他法定加
    減原因（如身分加減）與加減例等一切情形，綜其全部罪刑
    之結果而為比較。次查：
（一）被告二人行為時刑法第五十六條規定：「連續數行為而犯
      同一之罪名者，以一罪論，但得加重其刑至二分之一。」
      是所犯數罪得從一重處斷後，僅論以一罪；惟現行刑法已
      刪除前開關於連續犯之規定，故所犯數罪應分論併罰，故
      此刪除雖非犯罪構成要件之變更，但顯已影響行為人刑罰
      之法律效果，自屬法律有變更，比較新、舊法結果，以被
      告行為時之刑法論以連續犯之規定較有利於被告。
（二）修正前刑法第二十八規定「二人以上共同實施犯罪之行為
      者，皆為正犯。」修正後刑法第二十八條則規定「二人以
      上共同實行犯罪之行為者，皆為正犯。」揆諸本條之修正
      理由係為釐清陰謀共同正犯、預備共同正犯是否合乎正犯
      之要件，而限縮正犯之範圍，故比較修正前後之規定，以
      修正後規定共同正犯之範圍較窄，則適用修正後之規定較
      有利於被告。
（三）被告乙○○行為時刑法第四十一條第一項前段規定：「犯
      最重本刑為五年以下有期徒刑以下之刑之罪，而受六個月
      以下有期徒刑或拘役之宣告，因身體、教育、職業、家庭
      之關係或其他正當事由，執行顯有困難者，得以一元以上
      三元以下折算一日，易科罰金。」依斯時有效施行之罰金
      罰鍰提高標準條例第二條前段規定（業於九十五年五月十
      七日經總統以華總一義字第０九五０００六九七九一號令
      修正公布刪除，並自九十五年七月一日起生效；該條例再
      於九十八年四月二十九日經總統以華總一義字第０九八０
      ０一０五九一一號令廢止，自九十八年五月一日起生效）
      ，依刑法第四十一條易科罰金者，就其原定數額提高為一
      百倍折算一日，則本件被告乙○○行為時之刑法及罰金罰
      鍰提高標準條例關於易科罰金折算標準之規定，係以銀元
      三百元折算一日，經折算為新臺幣後，應以新臺幣九百元
      折算一日。而現行刑法第四十一條第一項前段規定：「犯
      最重本刑為五年以下有期徒刑以下之刑之罪，而受六個月
      以下有期徒刑或拘役之宣告者，得以新臺幣一千元、二千
      元或三千元折算一日，易科罰金。」比較修正前、後關於
      易科罰金折算標準之規定，以修正前刑法第四十一條第一
      項前段及廢止前罰金罰鍰提高標準條例第二條前段規定，
      較有利於行為人。
（四）刑法第三百三十九條第一項詐欺取財罪有罰金刑之選科，
      而刑法第三十三條第五款有關於罰金刑之規定，在刑法施
      行法於九十五年六月十四日修正增訂第一條之一，並自九
      十五年七月一日起施行。關於罰金刑，刑法分則編各罪所
      定罰金刑之貨幣單位原為銀元，修正前刑法第三十三條第
      五款規定：「罰金：一元（銀元）以上。」而依罰金罰鍰
      提高標準條例規定，就七十二年六月二十六日前修正之刑
      法部分條文罰金數額提高二至十倍，其後修正者則不提高
      倍數，並依現行法規所定貨幣單位折算新臺幣條例規定，
      以銀元一元折算新臺幣三元。修正後刑法第三十三條第五
      款規定：「罰金：新臺幣一千元以上，以百元計算之。」
      刑法第三十三條第五款所定罰金貨幣單位經修正為新臺幣
      後，刑法分則各罪所定罰金刑之貨幣單位亦應配合修正為
      新臺幣，為使刑法分則編各罪所定罰金之最高數額與刑法
      修正前趨於一致，乃增訂刑法施行法第一條之一：「中華
      民國九十四年一月七日刑法修正施行後，刑法分則編所定
      罰金之貨幣單位為新臺幣。九十四年一月七日刑法修正時
      ，刑法分則編未修正之條文定有罰金者，自九十四年一月
      七日刑法修正施行後，就其所定數額提高為三十倍。但七
      十二年六月二十六日至九十四年一月七日新增或修正之條
      文，就其所定數額提高為三倍。」從而，刑法分則編各罪
      所定罰金刑之最高數額，於上開規定修正後並無不同，惟
      修正後刑法第三十三條第五款所定罰金刑最低數額，較之
      修正前提高，自以修正前刑法第三十三條第五款規定較有
      利於被告。
（五）是刑法修正前後之刑法法條，對被告二人而言互有利與不
      利之情形，惟經整體綜合比較全部罪刑之結果，仍以九十
      五年七月一日生效施行前之刑法規定，較有利於被告，依
      現行刑法第二條第一項前段規定，自應適用被告行為時之
      法律即修正前之刑法規定。
三、查被告乙○○行為後，罰金罰鍰提高標準條例第二條，業經
    於九十五年五月十七日經總統以華總一義字第０九五０００
    六九七九一號令修正公布刪除，並自九十五年七月一日起生
    效；嗣該條例再於九十八年四月二十九日經總統以華總一義
    字第０九八００一０五九一一號令廢止，並自九十八年五月
    一日起生效，惟易科罰金之折算標準依修正前刑法第四十一
    條第一項前段配合廢止前罰金罰鍰提高標準條例第二條之規
    定，以銀元三百元即新臺幣九百元折算一日之規定，較修正
    後以新臺幣一千元、二千元、三千元折算一日之規定有利於
    被告乙○○，依刑法第二條第一項前段規定，被告乙○○有
    關易科罰金之折算標準，自應適用有利之廢止前罰金罰鍰提
    高標準條例第二條規定。
四、核被告庚○○、乙○○二人所為，均係犯刑法第三百三十九
    條第一項之詐欺取財罪。被告二人多次詐欺犯行，均時間緊
    接，手段雷同，又均係觸犯犯罪構成要件相同之罪名，顯係
    基於概括犯意反覆實施，均應依修正前刑法第五十六條連續
    犯之規定以一罪論，並加重其刑。被告乙○○提供四套債券
    部分，被告乙○○、庚○○、與劉政鏞間有自己共同犯罪之
    意思聯絡，推由被告庚○○、劉政鏞著手實施犯罪構成要件
    之行為，均屬共同正犯。甲○○提供七套債券部分，被告庚○○、劉政鏞與甲○○間有自己共同犯罪之意思聯絡，推由
    被告庚○○、劉政鏞著手實施犯罪構成要件之行為，亦均屬
    共同正犯。
五、原判決未就全案事證詳為調查審認，亦未經送鑑定，即遽以
    本案無法證明系爭債券係偽造，及屬民事債權債務關係為由
    ，而為被告二人無罪之判決，自有未洽。檢察官提起上訴，
    指摘原判決不當，依上開各節說明為有理由，自應由本院將
    原判決撤銷，另審酌被告二人之素行，為貪圖不法利得而以
    偽造之債券向告訴人詐取財物，及犯罪所得、告訴人所受損
    害、被告二人迄今始終未與告訴人（及其繼承人）和解賠償
    損害，暨被告二人之智識程度、生活狀況，犯罪後矢口否認
    之態度等一切情節，分別量處被告庚○○有期徒刑一年二月
    ，被告乙○○有期徒刑一年之刑度，以示儆懲。又被告庚○○、乙○○二人行為後，中華民國九十六年罪犯減刑條例已
    於九十六年七月十六日施行，渠等之犯罪時間均在九十六年
    四月二十四日之前，所犯詐欺取財罪符合該條例第二條第一
    項第三款減刑條件（無同條例第三條所列不得減刑之情形）
    ，均應依同條例第二條第一項第三款、第七條之規定，各減
    其刑期二分之一。至扣案之偽造美國二０二債券十一套，係
    告訴人己○○所有之物，爰不於本案中為沒收之宣告。
六、公訴意旨另認被告庚○○、乙○○二人所為交付系爭債券之
    行為，另涉犯刑法第二百零一條（漏載第二項）之行使偽造
    有價證券罪。惟本件之債券固屬偽造而來，但被告庚○○、
    乙○○二人係以「古董」買賣、質借之方式，向告訴人己○○詐取現金，並非行使主張該債券本身所表彰之權利，此觀
    其歷次買賣、質借之價金不同，亦與該債券上之金額無涉，
    且雙方所簽定之契約標的，均載明為「古董」買賣（見他卷
    第十一、十二、十三、十四、十五頁），是本件係以該債券
    具「物的歷史價值」，為有交易價值之古董以詐取金錢，並
    非行使該偽造之有價證券，自不構成刑法第二百零一條第二
    項之行使偽造有價證券罪。公訴人指此部分另牽連行使偽造
    有價證券罪，尚有未合，本應為無罪之判決，但公訴人指此
    部分若成立犯罪，與前揭詐欺取財有罪部分具牽連犯之裁判
    上一罪關係，故不另為無罪之諭知。
七、公訴意旨另認：被告乙○○亦共同參與八十八年十月十八日
    、及同年十一月十六日詐欺之犯行（即上開事實欄二部分，
    見起訴書犯罪事實欄一第一行、第二行）。然該二次犯行之
    偽造債券均係由甲○○所提供，所參與之共犯亦僅為被告庚○○、劉政鏞、及甲○○，已詳如前述。此外，復查無任何
    確切證據足以證明被告乙○○就該等部分與甲○○、被告庚○○、及劉政鏞等人有共同之犯意聯絡及行為分擔，此部分
    不能證明被告乙○○參與犯罪，惟因公訴人認此部分若成立
    犯罪，與前開有罪部分（事實欄一部分）有裁判上一罪不可
    分之關係，故不另為無罪之諭知。
八、公訴意旨另以：被告庚○○於八十八年八、九月間，明知己○○之日本友人兼巖德治來台需兌換美金，乃在台北市國賓
    飯店一樓咖啡廳，劉政鏞、庚○○及姓名年籍不詳數人，以
    新臺幣二十八萬元兌換美金一萬元（共一百張，每張面額一
    百元），嗣兼巖德治返回日本向日本銀行友人查詢，發現係
    爭美金亦為偽造，己○○始知受騙等情，因認被告庚○○另
    涉有刑法第二零一條（起訴書漏引第二項）、第三百三十九
    條（起訴書漏引第一項）等罪嫌。經查：
（一）按犯罪事實應依證據認定之，無證據不得推定其犯罪事實
      ，刑事訴訟法第一百五十四條第二項定有明文。又認定犯
      罪事實所憑之證據，雖不以直接證據為限，間接證據亦包
      括在內，然而無論直接或間接證據，其為訴訟上之證明，
      須於通常一般之人均不致有所懷疑，而得確信其為真實之
      程度者，始得據為有罪之認定，倘其證明尚未達到此一程
      度，而有合理之懷疑存在時，事實審法院在心證上無從為
      有罪之確信，自應為無罪之判決（參見最高法院七十六年
      度臺上字第四九八六號判例意旨）。
（二）訊據被告庚○○堅決否認於上揭時地，有兌換偽造美金與
      兼巖德治之犯行，辯稱：其未曾至國賓飯店，亦未曾見過
      兼巖德治等語。而公訴人認被告庚○○涉有前開罪嫌，無
      非係以告訴人己○○及證人兼巖德治之供述，及告訴人己○○提出扣案之美鈔一萬元，該美鈔經法務部調查局鑑定
      結果係偽造等為其主要論據。惟告訴人己○○在台北市調
      查處訊問時先供稱：「庚○○向我表示他的朋友有舊版美
      金要賣，……經我同意後，賴女另委託劉政鏞替我介紹綽
      號『麥克』男子，雙方約在臺北市國賓飯店交錢付款，當
      場我以新臺幣二十八萬元買下這一萬美金現金」等語（見
      他字卷第十七頁）；之後於偵查中供稱：「是我的日本朋
      友向劉政鏞換錢，後來說是假的，我才賠日本朋友。是我
      將劉政鏞介紹給日本朋友，當時庚○○不在場，但劉政鏞
      說是賴將美金交予他的。」等語（見他字卷第一四四頁反
      面、第一四五頁）；隨後則又陳稱：「我的日本朋友說他
      要買美金，恰巧先前劉政鏞說他有美金要賣，所以我想像
      劉政鏞買會較便宜，才介紹日本朋友與劉政鏞認識。後來
      我約劉政鏞及日本友人在國賓飯店碰面，劉政鏞帶了十幾
      人及庚○○，趁我上廁所時將美金交予日本友人……。」
      等語（見他字卷第一五０頁正、反面），則告訴人己○○
      前後所述之情節均不相同，已有重大瑕疵。另查證人即己○○所指之日本友人兼巖德治則供稱：美金是一位姓劉子
      交付，約六十歲，有被告庚○○及另二位男子在場，是被
      告將美金交予劉姓男子等語（見他字卷第一五一頁），此
      又與己○○供述之情節又非一致。而劉政鏞生前受訊問時
      又始終否認其事，且依己○○及兼巖德治上開供述，涉案
      之偽造美金顯然係由劉政鏞交付與兼巖德治，被告庚○○
      即使曾隨同在場，亦無法證明該偽造之美金與被告有何關
      聯。至於被告庚○○接受測謊鑑定時，關於「渠沒有參
      與兌換假美金給日籍人士兼巖德治。」部分，雖呈情緒波
      動反應，研判有說謊，然測謊鑑定僅具有補強性之證據能
      力，仍應綜合卷內其他證據資料審酌，已如前述。本案己○○及兼巖德治關於被告庚○○有無涉及兌換假美金部分
      之指訴，相互間已有瑕疵，又查無其他足以證明與事實相
      符之補強證據存在，則該部分之測謊鑑定亦不能資為不利
      被告之唯一論據。綜上所述，此部分仍有合理懷疑存在，
      不能證明被告庚○○犯罪，本應為無罪之判決，惟公訴人
      認與前開有罪部分有連續犯或牽連犯之裁判上一罪關係，
      爰不另為無罪之諭知。
據上論斷，應依刑事訴訟法第三百六十九條第一項前段、第三百
六十四條、第二百九十九條第一項前段，刑法第二條第一項前段
、修正前第二十八條、修正前第五十六條、第三百三十九條第一
項、修正前第四十一條第一項前段，刑法施刑法第一條之一，廢
止前罰金罰鍰提高標準條例第二條，中華民國九十六年罪犯減刑
條例第二條第一項第三款、第七條、第九條，判決如主文。
本案經檢察官沈明倫到庭執行職務。
中    華    民    國    98    年    6     月    2     日
                  刑事第四庭  審判長法  官  陳筱珮
                                    法  官  陳玉雲
                                    法  官  鄭水銓
以上正本證明與原本無異。
檢察官如不服本判決，應於收受送達後十日內向本院提出上訴書
狀，其未敘述上訴之理由者，並得於提起上訴後十日內向本院補
提理由書狀（均須按他造當事人之人數附繕本）。
被告均不得上訴。
                                    書記官  劉貞達
中    華    民    國    98    年    6     月    5     日
附錄本案論罪科刑法條全文－－
第三百三十九條：
意圖為自己或第三人不法之所有，以詐術使人將本人或第三人之
物交付者，處五年以下有期徒刑、拘役或科或併科一千元以下罰
金。
以前項方法得財產上不法之利益或使第三人得之者，亦同。
前二項之未遂犯罰之。


司法院資訊處製作；財團法人民間司法改革基金會備份。
